臺灣臺中地方法院民事判決　九十一年度保險字第一二號
　　原　　　告　丙○○
　　法定代理人　甲○○
　　訴訟代理人　乙○○
右當事人間請求給付保險金事件，本院判決如左：
    主      文
被告應給付原告新臺幣壹佰貳拾萬玖仟參佰貳拾玖元，及自民國九十一年五月二十四
日起至清償日止，按週年利率百分之五計算之利息。
確認原告與被告間就「新防癌終身健康保險附約」所生之法律關係存在，且被告應豁
免原告依該法律關係所生於民國九十年十二月以後之未到期保費。
原告其餘之訴駁回。
訴訟費用由被告負擔一百分之九十九，餘由原告負擔。
本判決第一項，於原告以新臺幣參拾玖萬貳仟元為被告供擔保後，得假執行；但被告
如於假執行程序實施前，以新臺幣壹佰壹拾柒萬參仟參佰貳拾玖元，為原告預供擔保
，得免為假執行。
原告其餘假執行之聲請駁回。
    事      實
甲、原告方面：
一、聲明：(一)被告應給付原告新台幣（下同）壹佰貳拾壹萬伍仟參佰貳拾玖元，及自
    起訴狀繕本送達翌日起至清償日止，按年利率百分之五計算之利息。(二)確認原告
    與被告間就「新防癌終身健康保險附約」所生之法律關係存在，且被告應豁免原
    告就前揭附約於民國九十年十二月以後之未到期保費。(三)第一項聲明願供擔保請
    准宣告假執行。
二、陳述：
  (一)緣原告於八十九年十二月三十一日投保被告公司推出之「祥安終身壽險」主契約
    ，及「新重大疾病終身壽險附約」、「新防癌終身健康保險附約」、「新住院醫
    療保險附約」、「常春住院醫療保險附約」等人壽保險契約，契約於九十年一月
    十五日生效。
  (二)原告於九十年一月底，因響應政府呼籲「六分鐘護一生」之子宮頸抹片檢查宣導
    ，而至長興醫院接受抹片檢查，並非於解除期限內接受「癌症篩檢」，後於同年
    「二月十日」再接受切片檢查，「二月十七日」切片檢驗報告出來，認為指數超
    出標準值，原告始再至台中榮總進一步接受檢查及手術治療，而於九十年二月二
    十四日住院，於同年月二十八日接受經腹部根除性子宮切除術及骨盆腔淋巴摘除
    術，於九十年三月七日出院，住院十二日，所切除之組織經病理檢查後，於同年
    三月五日確定診斷為子宮頸惡性腫瘤，被告自應依約給付原告如下之保險金：
  1.新重大疾病終身壽險保險金五十萬元。
  2.新防癌終身健康保險金六十八萬八千元：依該附約第三條第四款、第三條、第十
    一條、第十二條、第十三條、第十四條、第十五條約定，按計劃二，均應以二倍
    計算可得，詳述如下：(1)第十一條，初次罹癌保險金：四十八萬元（二十四萬乘
    二）。(2)第十二條，住院醫療保險金：六萬元（住院十二日乘二千五百元乘二）
    。(3)第十三條第一項第一款，特定癌症手術醫療保險金：八萬元（四萬乘二）。
    (4)第十四條第一款，術後住院醫療保險金：三萬二千元（二千元乘八日乘二）。
    (5)第十五條，出院療養保險金：三萬六千元（一千五百元乘十二日乘二）。
  3.新住院醫療保險金一萬二千元：依該附約第二條、第六條、第十條第一項，按計
    劃Ｂ計算約定（一千元乘十二日）。
  4.常春住院醫療保險金三萬八千元：依該附約第十一條、第十二條、第十三條約定
    ，應給付：(1)第十二條，住院保險金一萬二千元（一千元乘十二日）。(2)第十三
    條第一項、第三項，手術保險金二萬元，原告於同一次手術中於同一手術位置接
    受骨盆腔淋巴摘除術及腹部根除性子宮切除術，保險金額倍數分別為十倍及二十
    倍，應以較高二十倍計算（保險金一千元乘二十倍）。(3)第十四條第一項第一款
    ，出院療養保險金六千元（十二乘一千元除二）。
  5.綜上總和，被告應給付原告保險金一百二十三萬八千元，扣除被告已給付之一萬
    九千零五十一元，及三千六百二十元外，被告尚應給付原告一百二十一萬五千三
    百二十九元。
  (三)被告竟來函表示該附約自始無效，而原告認該附約乃屬有效，因此原告有確認該
    附約有效之法律上利益。另依「新防癌終身健康保險附約」第十七條約定被告自
    被保險人診斷確定罹癌日後之最近一期保險費繳費日起，豁免該被保險人之所有
    未到期保費，併此訴請被告履行豁免該附約保費之約定，如聲明第二項。
  (四)新防癌終身健康保險附約第三條第一、二項約定，解釋上必須被保險人於契約生
    效三十日內，同時具備「接受癌症篩檢」與「經診斷確定罹癌」二要件存在，該
    附約始不生效力。系爭保險為九十年一月十五日生效，三十日觀察期間至二月十
    三日，此為被告所不爭執。而中山醫院切片病理報告日期為「九十年二月十四日
    」，退萬萬步言，縱依被告主張之「九十年二月十四日」中山醫院病理檢查報告
    出來之日，為確定原告罹癌之日，亦明顯超過三十日觀察期間，被告自不得主張
    保險契約失效，而有依約給付保險金之義務。甚者，該契約條文之內容，原告於
    投保之時並不知悉，而該定型化保險契約之內容，實為被告單方決定，且於契約
    生效後（保約九十年一月十五日生效，九十年一月二十二日始印製保單面頁），
    被告始將書面契約送達原告，即原告於八十九年十二月三十一日投保時，僅填寫
    「要保書」，該要保書內並無如前揭附約第三條之約定存在，原告根本不知系爭
    保險契約內有所謂「觀察（或等待）期間」之約定，且原告就要保書上之書面告
    知事項，既已全部據實告知，並無任何違反誠信之情形，被告以其單方所決定，
    且事前為原告所不知（即未意思合致）之定型化契約內容，主張原告應受該「觀
    察期間」契約條文所拘束，而認兩造間之保險契約因該條文規定而失效，顯然不
    合情理，且不符消費者保護法第十一條規定之平等互惠原則，自無足採。
  (五)被告雖於系爭保險契約之定型化契約中，訂定觀察期間之條文，但其未於要保書
    中明示，乃暗藏於保險契約條文內，且未於保險契約成立或生效前提供予原告知
    悉或認同，該契約條文之約定，顯不符合契約意思表示合致之要件，是否有效？
    已非無疑。再者，被告就該「癌症篩檢或病理檢查『並』經診斷確定為罹患癌症
    者」約定之條文，若如被告解釋：只要被保險人在契約生效後等待（觀察）期間
    內，接受癌症篩檢，雖於等待期後才確定罹癌，保險契約亦失其效力云云，然保
    險人於接受要保書後，何時審核？保險契約何時生效？概由保險公司單方決定，
    且於保險契約生效後三十日內為觀察期間，亦為保險公司單方所決定，若就該條
    文規定邏輯上應同時成立之「並」字，還要作成有利保險公司之解釋，而認確定
    罹癌診斷時間，無庸在觀察期間內，則要保人於系爭保險契約，並沒有任何契約
    效力之時間決定權，卻要由保險公司所決定之時間，影響要保人之權利得失，豈
    符公平原則，若此，該約定顯然違反消費者保護法第十一條規定之「平等互惠原
    則」，而有同法第十二條第一項、第二項第一款所規定之顯失公平之情事，應屬
    無效，被告自不得引用該條文對原告主張不負給付保險金義務。
三、證據：提出保險單乙份、保險契約附約基本條款四件、被告公司之通知函、存證
    信函、長興醫院病歷表、病理檢驗報告單各乙件、台中榮民總醫院診斷證明書、
    要保書、重大傷病卡、南山人壽理賠重大疾病保險金各乙件為證。
乙、被告方面：
一、聲明：駁回原告之訴及假執行之聲請；願供擔保，請准宣告免為假執行。
二、陳述：
  (一)原告起訴狀所提投保險種之「祥安終身壽險」（15AWL）主契約，及「新重大疾
    病終身壽險附約」（15NDWLR）、「新防癌終身健康保險附約」（15NCRB）、「
    新住院醫療保險附約」（HSR）、「常春住院醫療保險附約」之住院保險金（HIR
    ）、手術保險金（SIR），暨契約生效日期等，被告並不爭執。惟參照系爭新防
    癌終身健康保險附約第三條第一項等待期之約定，及常春住院醫療保險附約第二
    條關於疾病之定義，原告子宮頸癌之疾病於等待期內業已存在，另與約定之疾病
    定義有違，原告請求之事項既非系爭保險契約之承保範圍，被告公司自無須負保
    險金給付之責。
  (二)新防癌終身健康保險（以下簡稱防癌險）部分：
  1.依附約第三條第一項所揭示之保險範圍，係指限定保單生、復效或加保日起持續
    有效第三十一日以後，所做之初次病理檢查或癌症篩選，並經診斷確定為罹患癌
    症者，被告公司始負保險之責。否則依同條第二項但書之規定，被告公司應無息
    退還已繳付之保險費，契約並自始不生效力。依條款反面解釋，從保單生效日起
    三十日內，亦即九十年一月十五日至二月十三日止發生之疾病，並不在保險範圍
    內。依據長興醫院九十一年六月二十五日函復鈞院之病歷資料顯示，原告曾於九
    十年一月三十日以「蔡美玲」名義，至該醫院接受子宮頸抹片檢查；嗣後於九十
    年二月十日經檢查發現結果異常，即手術記錄單（Operation Record）術前診斷
    所載：「CIN II」（中譯：子宮頸上皮內贅瘤生成第二期），經醫師建議實施切
    片手術後，同時將切片採樣送至中山醫院做病理分析，於二月十三日中山醫院病
    理組織檢查部收到樣本後，隔日即十四日病理診斷結果證實，原告確實罹患子宮
    頸癌（Squamous  Cell carcinoma：鱗狀細胞癌，uterus：子宮，cervix：子宮
    頸），原告於起訴狀上聲稱僅係指數超過標準值之說法，實有避重就輕之嫌，而
    原告所陳與檢查報告記載，事實明顯不符。
  2.另防癌險第三條所謂「經診斷確定為罹患癌症」，依第一項之規定，實係為確認
    保險人是否應依約給付各項保險金，設若保戶於等待期內固有接受癌症篩選等，
    惟經檢查後並無罹患癌症，保險人當無由為保險金之給付；次依同條第二項之規
    定，罹患癌症確定與否，則係為確認保險人是否應無息退還已繳付之保費，若確
    定未罹患癌症，則何須退還保費？原告誤以「經診斷確定罹癌」此一要件須於三
    十日即等待期內存在，實係誤解所致。另從等待期設置之立意與出發點，係以探
    求「等待期間有無疾病」之真意，而非拘泥所用文而認係「等待期間有無診斷罹
    患癌症」。況誠如前述，原告前於台中榮民醫院業經主訴自承九十年二月十日即
    等待期內已患有鱗狀細胞癌，被告依據第三條第二項之規定，已先行返還原告繳
    付之保險費，此部亦經原告於起訴狀陳述無誤，依照同項後段之規定，系爭新防
    癌終身健康保險附約，當自始不生效力。
  3.依據中央健康保險局台中分局函復鈞院之請領健保費明細表所示，僅有丙○○名
    義之相關資料，至於以蔡美玲名義之就診記錄，則付之闕如。惟查原告前曾因名
    字不雅之故，於九十年一月八日業將蔡美玲名字更改為丙○○，然甫經改名後，
    同年一月三十日原告初次至長興醫院就診，卻仍持舊名即蔡美玲名義掛號，並據
    了解原告當時係要求自費檢查，此部與健保局回函並無蔡美玲之就醫記錄互為吻
    合。且按一般保戶申請理賠時皆會簽具授權同意查詢病歷聲明書，以利保險公司
    於確認相關病歷無誤後迅速為保險金之給付。然本件被告公司向健保局查詢原告
    相關就醫資料時，原告復就蔡美玲名義之資料，無故不願提供，則原告捨健保給
    付而自費就醫，又隱姓埋名以舊名求診，且遲不授權提供病歷以供查證，均有異
    常。
  4.所謂「子宮頸抹片檢查」，意指藉由採取子宮頸剝落細胞，經過染色以後，可以
    分辯一般正常細胞，細胞核都很小，而癌細胞的細胞則會變形並變大，透過顯微
    鏡很容易找出可疑性的癌細胞，對婦女而言，子宮頸抹片檢查是發現子宮頸癌最
    簡單方法。除此，「子宮頸抹片檢查是早期發現子宮頸癌之利器，自一九六０年
    代起，已被許多歐美國家作為早期篩檢之工具」。原告主張並非於解除期限（應
    係等待期之誤）接受『癌症篩檢』」云云，惟則抹片檢查或切片檢查若如原告所
    指尚非屬「癌症篩檢」，試問「癌症篩檢」所指為何？
  5.查財政部89.12.30台財保第O八九O七五一四五三號函公佈之「人身保險商品應注
    意事項」肆、個人健險第二：「健康險之觀察期間以三十日為限，並應於計算基
    礎內排除觀察期間之保費，且復效時不得再約定有觀察期間。」是以觀察期（等
    待期）之規定，針對醫療保險言，本有其設置之必要性，另就常理而言，一般人
    一旦出現身體不適，當務之急必先求助醫師以尋求進一步之治療，而絕非聯繫保
    險業務員洽談保險事宜；惟為防止少數人帶病投保之僥倖心態產生，基於道德危
    險之考量，始有等待期之設置。推究等待期設立之目的性，參照系爭防癌險第三
    條第二項但書約定：「被保險人倘於本契約生效日或復效日起三十日內初次接受
    醫院醫師有關癌症篩選或病理檢查並經診斷確定為罹患癌症者，本公司無息退還
    已繳付之保費，本契約自始無效。」其解釋方式，自係著重於等待期間「疾病之
    存在與否」，而非「已存在之疾病何時確定」；至於條款中提及是否診斷確定罹
    患癌症，實際上僅係癌症存在之確認及作為保費退還與否之判斷，蓋保戶縱接受
    癌症篩選，若診斷確定並無罹患癌症，當不生保費退還之問題。按被告公司前已
    依上揭規約定將保費返還予原告，系爭防癌險契約當自始不生效力。
  (三)常春住院醫療保險部分：依附約第二條關於「疾病」，亦定義：「係指被保家庭
    成員自本附約生效日或復效日其持續有效三十日以上所開始發生之疾病，但續保
    不受三十日的限制。」系爭保險既非續期保險，原告自應受兩造間所簽定契約關
    於疾病定義之條款所拘束，而非如原告所指無故拒付保險金云云。
  (四)按保險契約乃最大善意契約，而保險制度亦係人類本於互助精神所創立之良善制
    度，反觀原告於九十年一月十五日系爭契約生效後，隨即陸續於一月三十日、二
    月十三日分別至長興醫院及中山醫院接受子宮頸癌抹片及切片檢查，並罔顧契約
    條款之約定，興訟請求被告公司為保險金之給付，實已違反最大善意契約之本意
    ，並與保險制度之初衷有違。
  (五)退一步言，縱原告請求成立，得請求之實際金額應為陸拾柒萬參仟參佰案拾玖元
    整（如被證五計算書所示），此係依據原告所提供台中榮民醫院病理查看報告，
    其罹患之子宮頸癌係屬原位癌（carcinoma  in situ），參照新重大疾病終身壽
    險附約之約定，原位癌並非屬給付項目，至於原告實施之腹部根除性子宮切除術
    ，亦非新防癌保險附約附表三特定癌症項目表所涵括，自僅得依一般手術而非特
    定手術名目請求手術暨住院醫療保險金；另常春醫療險附約中，原告亦僅投保住
    院保險（HIR）及手術保險（SIR）兩項，並未投保出院保險（HCR)，是項請求顯
    屬無據。
三、證據：提出台中榮民總醫院病歷摘要、中山醫院檢查報告、新防癌終身健康保險
    附約條款首頁、常春住院醫療保險附約條款首頁、計算書、台中榮民醫院病理查
    看報告、「CIN」（子宮頸上皮內贅瘤生成）中譯說明影本、原告戶籍資料影本
    、中央健康保險局中區分局回函影本、行政院衛生署保健處處長陳再晉發表「防
    治子宮頸癌六分鐘護一生」、財政部89.12.30台財保第O八九O七五一四五三號函
    公布之「人身保險商品應注意事項」各乙份，並聲請本院向長興醫院、中山醫院
    函調原告之病歷，及向全民健康保險局函查原告於八十六年至九十年五月健保費
    明細（含醫療診所名稱、科別、病名及費用）等。
丙、本院依職權向台中榮民總醫院及長興醫院函詢原告因本件就診之相關病情。
    理      由
甲、程序方面：本件保險契約約定以「要保人住所所在地地方法院為管轄法院」，原
    告住所設於本院轄區內，本院即有管轄權，合先敘明。
乙、實體方面：
一、原告主張：其於八十九年十二月三十一日投保被告公司推出之「祥安終身壽險」
    主契約，並加保「新重大疾病終身壽險附約」、「新防癌終身健康保險附約」、
    「新住院醫療保險附約」、「常春住院醫療保險附約」等人壽保險契約，而於保
    險契約生效後之九十年一月底接受子宮頸抹片檢查，同年二月十日接受切片檢查
    ，並在二月二十一日持該切片檢查報告至台中榮總就診，而於同年月二十四日住
    院、同年月二十八日接受經腹部根除性子宮切除術及骨盆腔淋巴摘除術，所切除
    之組織經病理檢查後，於同年三月五日確定診斷為子宮頸惡性腫瘤，故被告應依
    保險契約給付保險金一百二十三萬八千元：(1)重大疾病終身壽險保險金五十萬元
    ；(2)新防癌終身健康保險金，按計劃二，均應以二倍計算，合計六十八萬八千元
    ，包括初次罹癌保險金四十八萬元、住院醫療保險金六萬元（住院十二日乘
    二千五百元乘二）、特定癌症手術醫療保險金八萬元、術後住院醫療保險金
    三萬二千元（二千元乘八日乘二）。出院療養保險金：三萬六千元（一千五百
    元乘十二日乘二）。(3)新住院醫療保險金一萬二千元（一千元乘十二日）。(4)常
    春住院醫療保險金三萬八千元，包括住院保險金一萬二千元（一千元乘十二日
    ）、手術保險金二萬元（保險金一千元乘二十倍）。出院療養保險金六千元
    （十二乘一千元除二）。被告已給付一萬九千零五十一元及三千六百二十元，尚
    應給付一百二十一萬五千三百二十九元。又因兩造對於上開「新防癌終身健康保
    險附約」是否有效有爭執，且被告應依上開附約第十七條約定，豁免原告之診斷
    確定罹癌日後之最近一期保險費繳費日起所有未到期保費。爰訴請判決如聲明所
    示。
二、被告則以：依新防癌終身健康保險附約第三條第一項規定，須於保單生、復效或
    加保日起持續有效第三十一日以後所做之初次病理檢查或癌症篩選，並經診斷確
    定為罹患癌症者，被告始負保險之責，否則依同條第二項但書之規定，被告公司
    應無息退還已繳付之保險費，契約並自始不生效力，故自保單生效日起三十日內
    即九十年一月十五日至二月十三日止發生之疾病並不在保險範圍內，又所謂「確
    定為罹患癌症者」，僅在確認保險人是否應無息退還已繳付之保費，故無須於三
    十日等待期內即已確定罹患癌症。原告既於九十年一月三十日至長興醫院接受子
    宮頸抹片檢查；嗣後於九十年二月十日經檢查發現結果異常，經醫師建議實施切
    片手術後，同時將切片採樣送至中山醫院做病理分析，於二月十四日病理診斷結
    果證實罹患子宮頸癌，且原告於台中榮民醫院業經主訴自承九十年二月十日即等
    待期內已患有鱗狀細胞癌，系爭新防癌終身健康保險附約，當自始不生效力，且
    被告亦已依上開約定返還原告繳付之保險費；至於常春住院醫療保險部分，因未
    符合附約第二條「係指被保家庭成員自本附約生效日或復效日其持續有效三十日
    以上所開始發生之疾病」之定義；又縱認原告上開保險事故符合上開等待期、觀
    察期之約定，惟原告罹患之子宮頸癌係屬原位癌，應非新重大疾病終身壽險之給
    付項目，而原告實施之腹部根除性子宮切除術，亦非新防癌保險附約附表三特定
    癌症項目表所涵括，僅得依一般手術而非特定手術名目請求手術暨住院醫療保險
    金；另常春醫療險附約中，原告並未投保出院保險，故得請求之實際金額應為陸
    拾柒萬參仟參佰案拾玖元（詳如被證五計算書）等語資為抗辯。
三、原告請求給付保險金一百二十一萬五千三百二十九元部分：
  (一)本件原告於八十九年十二月三十一日投保被告公司之祥安終身壽險契約，並加保
    「新重大疾病終身壽險」、「新防癌終身健康保險」、「新住院醫療保險」、「
    常春住院醫療保險」等四項附約，保險契約生效日期為九十年一月十五日，又原
    告於保險契約生效後，經接受子宮頸抹片檢查、切片檢查，及住院接受腹部根除
    性子宮切除術及骨盆腔淋巴摘除術，所切除之組織經病理檢查後確定診斷為子宮
    頸惡性腫瘤等情，為兩造所不爭執，並有原告提出之保險單乙份、保險契約附約
    基本條款四件、長興醫院病歷表及病理檢驗報告單、台中榮民總醫院診斷證明書
    各乙件可憑，自堪信真實。原告依上開附約之約定請求被告給付上開保險金（即
    包括：(1)重大疾病終身壽險保險金五十萬元；(2)新防癌終身健康保險金合計六十
    八萬八千元，即初次罹癌保險金四十八萬元、住院醫療保險金六萬元、特定癌症
    手術醫療保險金八萬元、術後住院醫療保險金三萬二千元、出院療養保險金三萬
    六千元。(3)新住院醫療保險金一萬二千元。(4)常春住院醫療保險金三萬八千元，
    即包括住院保險金一萬二千元、手術保險金二萬元、出院療養保險金六千元。並
    扣除已給付一萬九千零五十一元及三千六百二十元），被告既以前揭情詞置辯，
    本件爰就被告所為抗辯予以審酌。
  (二)新防癌終身健康保險部分：
  1.按定型化契約條款如有疑義時，應為有利於消費者之解釋。消費者保護法第十一
    條第二項定有明文。本件「新防癌終身健康保險附約」第三條（保險範圍）第一
    項約定：「被保險人自本附約生效日起三十一日以後初次接受醫院或醫師有關癌
    症篩檢或病理檢查並經診斷確定為罹患癌症者，本公司依約定給付各項保險金。
    」依上開約定，本契約之保險範圍限於被保險人（即原告）於系爭保險契約生效
    日（即九十年一月十五日）起，持續第三十一日以後（即九十年二月十四日）「
    初次接受醫院或醫師有關癌症篩檢或病理檢查並經診斷確定為罹患癌症者」之保
    險事故，此即本件保險契約關於保險事故「等待期」之約定，兩造對於此部分亦
    不爭執。惟就上開「等待期」即九十年一月十五日起至九十年二月十三日間已接
    受癌症篩檢或病理檢查，但尚未經「診斷確定為罹患癌症者」者，被告是否應依
    約定給付各項保險金，兩造則持相異之見解，依上開約定文義之記載，亦難以明
    確認定，是本件已堪認定型化契約條款如有疑義，依上開條文，即應為有利於原
    告之解釋。
  2.原告主張其於八十九年十二月三十一日繳費投保，九十年一月十五日保險契約生
    效，同年一月二十二日被告印製保單面頁，原告於同年一月三十日至長興醫院接
    受子宮頸抹片檢查，二月十日至長興醫院門診手術切片檢查，長興醫院於同年二
    月十三日將切片採樣送中山醫院檢查，中山醫院在同年二月十四日切片報告出來
    ，二月十七日切片報告送達長興醫院製成病理檢驗報告單，原告係同年二月二十
    一日至長興醫院門診，醫師告知切片報告異常，轉診台中榮總醫院，原告於同年
    二月二十二日至台中榮總門診，並於二月二十八日接受根除性子宮切除手術及骨
    盆腔淋巴摘除術，其切除之組織經病理檢查後，於同年三月五日確定診斷為子宮
    頸惡性腫瘤等情，除有上開保險單、保險契約附約基本條款、長興醫院病歷表及
    病理檢驗報告單、台中榮民總醫院診斷證明書各乙件可憑外，並與長興醫院九十
    一年十月三十日長醫院字第一二三號覆本院函記載：「丙○○小姐於九十年一月
    三十日抹片檢查，九十年二月九日門診告知異常抹片結果建議切片，九十年二月
    十日門診手術切片檢查....  九十年二月二十一日門診追蹤，告知病理切片報告
    為鱗狀上皮細胞癌」等情，台中榮民總醫院九十一年九月二十五日中榮醫行字第
    ０九一０００四二六四號覆本院函記載：「蔡女士於九十年二月二十二日持外院
    子宮頸圓錐切片報告為子宮頸癌至本院婦產科門診」等情相符，而依上開長興醫
    院函記載：「民國九十年二月十四日病理切片報告結果為鱗狀上皮細胞癌。」足
    見原告係在九十年一月三十一日、二月十日分別進行子宮頸抹片檢查、切片檢查
    等項癌症篩檢及病理檢查，惟子宮頸抹片檢查結果尚未能確定罹患癌症，病理切
    片則經長興醫院送請中山醫院於九十年二月十四日獲得病理檢查報告結果為鱗狀
    上皮細胞癌（即子宮頸癌，參閱前揭台中榮民總醫院前揭函），足見原告係九十
    年二月十四日以後始經診斷確定為罹患癌症，則依上開條文，被告即有給付保險
    金之義務。
  3.原告既符合「新防癌終身健康保險金」附約第三條第一項之情形，其依第十一條
    至第十條之約定請求各項給付，即屬有據。又依原告提出之台中榮總診斷證明書
    所載，原告罹患子宮頸惡性腫瘤，其國際詳細分類號碼為「一八０」，與上開「
    新防癌終身健康保險附約」附表三「特定癌症項目表」、國際分類碼「一八０」
    相符，被告辯稱原告實施腹部根除性子宮切除術，僅得依一般手術而非特定手術
    名目請求手術暨住院醫療保險金云云，即屬無據。故原告請求：(1)初次罹癌保險
    金：四十八萬元（二十四萬乘二）。(2)第十二條，住院醫療保險金：六萬元（住
    院十二日乘二千五百元乘二）。(3)第十三條第一項第一款，特定癌症手術醫療保
    險金：八萬元（四萬乘二）。(4)第十四條第一款，術後住院醫療保險金：三萬二
    千元（二千元乘八日乘二）。(5)第十五條，出院療養保險金：三萬六千元（一千
    五百元乘十二日乘二）。合計六十八萬八千元，與上開約定相符，即屬有據。
  (三)常春住院醫療保險部分：
  1.本件常春住院醫療保險附約第二條名詞定義：「疾病：係指被保家庭成員自本附
    約生效日或復效日其持續有效三十日以上所開始發生之疾病，但續保不受三十日
    的限制。」被告主張本條係人身保險商品「健康險」觀察期間之約定，並提出財
    政部89.12.30台財保第O八九O七五一四五三號函公佈之「人身保險商品應注意事
    項」肆、個人健險第二：「健康險之觀察期間以三十日為限，並應於計算基礎內
    排除觀察期間之保費，且復效時不得再約定有觀察期間。」為依據。則上開約定
    ，其性質應與兩造前開「新防癌終身健康保險附約」第三條（保險範圍）第一項
    等待期間約定之性質相當，而上開約款所稱「疾病於契約生效三十日以上開始『
    發生』」之語意並非明確，揆諸首開說明，亦應為有利於原告之解釋。則本件常
    春住院醫療保險之保險範圍，亦應與前揭新防癌終身健康保險相同，就系爭保險
    契約生效日（即九十年一月十五日）起，持續第三十一日以後（即九十年二月十
    四日），雖已接受癌症篩檢或病理檢查，但尚未經「診斷確定為罹患癌症者」者
    ，被告仍應依約定給付各項保險金。
  2.原告主張請求上開常春住院醫療保險金附約第十一條、第十二條、第十三條之各
    項給付，包括：(1)住院保險金一萬二千元（一千元乘十二日）、(2)手術保險金二
    萬元、(3)出院療養保險金六千元（十二乘一千元除二）等情，被告辯稱原告並未
    投保出院保險，業據提出上開保險單為憑，故原告此部分共得請求住院保險金及
    手術保險金，合計三萬二千元。
  (四)重大疾病終身壽險保險金部分：原告依該附約第二條第二項第五款、第十六條第
    一項第一款約定請求給付五十萬元，被告雖以原告係罹患不予給付之「原位癌」
    資為抗辯，惟查原告係罹患子宮頸惡性腫瘤，已如前述，且前開台中榮民總醫院
    九十一年九月二十五日中榮醫行字第０九一０００四二六四號覆本院函已載明：
    蔡女士罹患病症應為子宮頸癌，而非「原位癌」，故被告此部分之抗辯，自屬無
    據。是原告此部分請求保險金五十萬元，即屬有據。
  (五)新住院醫療保險金部分：原告此部分請求一萬二千元（一千元乘十二日），為被
    告所不爭執，並與上開保險契約附約第二條、第六條、第十條第一項（計劃Ｂ：
    一千元乘十二日）之約定相符，即屬有據。
  (六)綜上，原告共得請求給付保險金一百二十三萬二千元，又兩造對於被告已分別給
    付原告一萬九千零五十一元、三千六百二十元，應予扣除，均不爭執，故扣除上
    開已給付金額後，原告請求一百二十萬九千三百二十九元，即屬有據，逾此部分
    ，即屬無據。
四、原告請求確認兩造「新防癌終身健康保險附約」法律關係存否暨被告應否豁免保
    險費部分：
  (一)按確認法律關係之訴，非原告有即受確認判決之法律上利益者，不得提起之，民
    事訴訟法第二百四十一條第一項定有明文。本件兩造就「新防癌終身健康保險附
    約」法律關係存否確有爭執，且原告其因此所生給付未到期保費之法律關係存否
    亦有不安定之情形，是原告自有受確認判決之法律上利益，合先敘明。
  (二)查兩造「新防癌終身健康保險附約」第三條（保險範圍）第一項及第二項前段約
    定：「被保險人自本附約生效日起三十一日以後初次接受醫院或醫師有關癌症篩
    檢或病理檢查並經診斷確定為罹患癌症者，本公司依約定給付各項保險金。」、
    「不符前項約定者，本公司不負任何保險契約責任。」惟原告符合「新防癌終身
    健康保險金」附約第三條第一項之情形，並得依該附約第十一條至第十條之約定
    請求各項給付，已如前述，則被告依上開約定主張本件保險契約法律關係不存在
    ，即屬無據；另依「新防癌終身健康保險附約」第十七條約定，被告應自被保險
    人（即原告）診斷確定罹癌日後之最近一期保險費繳費日起，豁免該被保險人之
    所有未到期保費，則原告主張其就診斷確定罹癌日後之最近一期保險費繳費日起
    即九十年十二月以後未到期保費均應豁免而無給付之義務，亦屬有據。故原告請
    求判決如聲明第二項所示，亦應予准許。
五、從而，原告聲明第一項部分，其請求被告給付尚未給付之保險金一百二十萬九千
    三百二十九元，及自九十一年五月二十四日（即起訴狀繕本送達翌日）起，至清
    償日止，按年息百分之五計算之利息，為有理由，應予准許，逾此部分，為無理
    由，應予駁回。原告聲明第二項請求確認原告與被告間就「新防癌終身健康保險
    附約」所生之法律關係存在，且被告應豁免原告依該法律關係所生於民國九十年
    十二月以後之未到期保費，即屬有據，應予准許。
六、又兩造就如主文第一項所示給付，均陳明願供擔保，分別聲請宣告假執行或免為
    假執行，經核均無不合，爰分別酌定相當擔保金額予以宣告之。又原告敗訴部分
    ，其假執行之聲請即失所附麗，應併予駁回。
據上論結，本件原告之訴為一部有理由，一部無理由，依民事訴訟法第七十九條但書
、第三百九十條第二項、第三百九十二條，判決如主文。
中　　　華　　　民　　　國　　九十一　　年　　 十二　　 月　　 十二　　 日
                                  臺灣臺中地方法院民事第三庭
~B法　　　官　林慧貞
右為正本係照原本作成
如對本判決上訴須於判決送達後二十日內向本院提出上訴狀
中　　　華　　　民　　　國　　九十一　　年　　 十二　　 月　　 十六　　 日
~B法院書記官
